【裁判字號】    97,台上,90
【裁判日期】    970117
【裁判案由】    土地所有權移轉登記
【裁判全文】
最高法院民事判決                九十七年度台上字第九○號
上  訴  人  乙○○
            甲○○
            戊○○
            丁○○
            丙○○
共      同
訴訟代理人  李百律師
被上 訴 人  己○○
上列當事人間請求土地所有權移轉登記事件，上訴人對於中華民
國九十六年十月二日台灣高等法院花蓮分院第二審更審判決（九
十五年度重上更(三)字第一九號），提起上訴，本院判決如下：
    主  文
上訴駁回。
第三審訴訟費用由上訴人負擔。
    理  由
本件被上訴人起訴主張：伊於民國八十三年七月六日向上訴人購
買坐落台東市○○段（下稱卑南段）第一六二之一、一六三之四
及一九○六之八號土地（下稱第一六三之四號等三筆土地）持分
（即應有部分，下同）各一千分之五五○，價金新台幣（下同）
三百二十三萬一千三百六十元，當日並經法院公證，全部價金於
公證後一次付清，上開土地嗣經重劃為台東市○○段第一○一號
雜地（下稱系爭土地），伊於九十二年一月二十一日以存證信函
催請上訴人依約履行，惟遭拒絕。又兩造原共有土地包含系爭土
地在內，出售與訴外人鳳神建設股份有限公司（下稱鳳神公司）
，因系爭土地為道路預定地，而未移轉登記為鳳神公司所有，約
定作為訴外人李義良仲介費之抵充，再由伊向李義良以公告地價
購買，並以兩造之名義簽訂系爭買賣契約等情，依土地買賣契約
關係，求為命上訴人甲○○、乙○○將系爭面積一二八九．九九
平方公尺土地持分各一萬分之七一一、上訴人戊○○就上開土地
持分一萬分之六三六、上訴人丁○○就上開土地持分一萬分之三
一三、上訴人丙○○就上開土地持分一萬分之二三七之所有權移
轉登記與伊之判決。嗣於原審更二審時，以上訴人為逃避敗訴後
之強制執行，於九十四年十一月四日將其所有權持分，以買賣為
原因，移轉登記於訴外人蔡麗婧，依侵權行為損害賠償法則，變
更訴之聲明。於原審更三審復以上訴人將其所有權持分移轉登記
於訴外人蔡麗婧，伊訴請移轉登記之請求亦屬給付不能為詞，再
行變更訴訟標的，而依民法第二百二十六條給付不能之規定，請
求損害賠償等情，求為命乙○○、甲○○、戊○○、丁○○、丙
○○依序給付九十二萬八千七百九十三元、九十二萬八千七百九
十三元、八十二萬九千七百二十二元、四十萬八千六百六十九元
、三十萬九千五百九十八元及均自九十四年十一月十四日起至清
償日止按年息百分之五計算利息之判決。
上訴人則以：伊五人未曾授權代書辦理買賣事宜，況伊迄今亦未
收到價金等語，資為抗辯。
原審審理結果以：查被上訴人於更二審變更訴訟標的及訴之聲明
，上訴人已予以同意；又被上訴人於更三審變更後之訴訟標的債
務不履行損害賠償請求權，與變更前之侵權行為損害賠償請求權
，其請求之基礎事實同一，均係基於兩造間之買賣契約及上訴人
將其所有權持分移轉登記於訴外人蔡麗婧之事實，依民事訴訟法
第四百四十六條第一項但書、第二百五十五條第一項第二款之規
定，無須上訴人之同意，應予准許。上訴人辯稱被上訴人再度為
訴之變更，並非合法，不表同意，並不可採。次查被上訴人主張
兩造於七十四年間共有卑南段第一六二之ㄧ、一六三之四、一九
○六之三、一六三之一、一六四之一號等五筆土地（下稱第一六
二之ㄧ號等五筆土地），被上訴人持分一千分之四五○，上訴人
合計持分一千分之五五○，於八十二年十一月十六日經由李義良
、陳阿明二人仲介，出售與訴外人鳳神公司，價金一億零六十二
萬零六百二十元，業據提出與之相符之土地買賣契約書一份為證
。上訴人雖辯稱兩造賣與鳳神公司之土地僅卑南段第一九○六之
三、一六三之一、一六四之一號等三筆土地而已，不包括第一六
二之ㄧ、一六三之四號等二筆道路預定地云云。惟丙○○於原審
九十六年五月十五日準備程序中，已自認：上開五筆土地買賣契
約書倒數第二行「丙○○」三個字是伊所簽，章也是伊所蓋等語
。又證人即上訴人丁○○之夫蔡文正於原審亦供證：上開五筆土
地買賣契約書即一億零六十二萬多元契約書上之「丁○○」、「
戊○○」均係伊所代簽，伊太太是賣給鳳神公司五筆土地，總價
金一億零六十二萬多元；於簽約當天在台東中小企業銀行以轉帳
之方式匯入兩造之戶頭，兩造都是在當天收到價金，五筆土地都
付清等語。足認兩造賣與鳳神公司之土地為上開五筆土地，非僅
其中三筆。上訴人辯稱僅其中三筆，並不可採。被上訴人主張同
日以其中卑南段第一九○六之三、一六三之一、一六四之一號等
三筆土地所訂總價金一億二千多萬元之契約書，係鳳神公司為向
銀行貸得較高額度所另行製作之契約，即堪採信。被上訴人再主
張兩造與鳳神公司簽約後未辦過戶前，土地主管機關先於八十三
年一月將卑南段第一九○六之三號土地面積三四七平方公尺更正
為三五五平方公尺，再於同年四月分割出第一九○六之六、一九
○六之七號二筆土地，並將第一九○六之六號列為道路預定地，
同年六月再由第一九○六之六號分割出第一九○六之八號一筆道
路預定地。復於同年三月將第一六三之一號土地分割出第一六三
之九、一六三之一○、一六三之一一號等三筆土地，並將第一六
三之九、一六三之一一號列為道路預定地；另將第一六四之一號
分割出第一六四之二號為道路預定地。原出賣與鳳神公司之道路
預定地由原先之二筆增至七筆，即第一六二之ㄧ、一六三之四、
一六三之九、一六三之一一、一六四之二、一九○六之六、一九
○六之八號。嗣於八十五年間，台東縣政府辦理台東縣第十三期
卑南(二)市地重劃時，將該七筆土地正式供道路使用，並依比例另
分配重劃後之系爭土地一二八九‧九九平方公尺及興安段第二一
三號土地五○三‧九九平方公尺與被上訴人及上訴人，乙○○、
甲○○各持分一萬分之七一一，戊○○一萬分之六三六，丁○○
一萬分之三一三，丙○○一萬分之二三七等情，為上訴人所不爭
執，且有台東縣第十三期卑南(二)市地重劃區重劃前後土地分配清
冊及土地登記謄本可證。上開七筆道路預定地其中卑南段第一六
二之ㄧ、一六三之四號兩筆，於兩造與鳳神公司簽約後，並未將
所有權移轉登記與鳳神公司；其餘卑南段第一六三之九、一六三
之一一、一六四之二、一九○六之六、一九○六之八號五筆由第
一六三之一、一九○六之三、一六四之一號等三筆土地分割出來
後，亦未將所有權移轉登記與鳳神公司，嗣於八十三年十一月間
，鳳神公司復就其中卑南段第一六三之九、一六三之一一、一六
四之二、一九○六之六號等四筆土地，與兩造簽訂土地買賣所有
權移轉契約書，約定不辦理過戶，惟將來政府辦理徵收時之補償
費全數由承買人鳳神公司領取，若由政府辦理重劃，重劃分配後
之土地，賣方亦應無條件移轉與買方，所有稅費由買方自行繳納
，並到法院公證等情，亦為兩造所不爭執，且有被上訴人提出之
該契約書為證。又被上訴人主張兩造出售上開卑南段第一六二之
ㄧ號等五筆土地予鳳神公司時，曾口頭約定第一六二之ㄧ、一六
三之四號兩筆道路預定地不辦過戶，由鳳神公司用以抵充仲介費
；另簽約後由第一九○六之六號分割出之第一九○六之八號亦由
鳳神公司抵充仲介尾款。仲介人李義良、陳阿明取得抵充仲介費
之第一六三之四號等三筆土地後，於八十三年七月六日以三百二
十三萬一千三百六十元售與被上訴人，因該三筆土地並未移轉登
記與鳳神公司，在地籍資料上仍為兩造所共有，故李義良、陳阿
明二人將之售與被上訴人時，以上訴人為名義出賣人，將其等持
分一千分之五五○賣給被上訴人，而簽立買賣契約書，約定不辦
理過戶，將來政府徵收時之補償費由被上訴人領取，並經台灣台
東地方法院以八十三年度公證字第四○一號公證在案，業據被上
訴人提出土地買賣所有權移轉契約書及公證書為證。證人即代書
李森永於第一審證稱：「雙方要我辦理的。上訴人有授權給我，
授權書是我的員工寫好之後，交給上訴人本人蓋章再拿回來給我
，我沒有親眼看到上訴人本人蓋章，但授權書上的印章與印鑑證
明相符。」等語。復於原審證稱：「這是雙方請我辦理的；系爭
土地買賣契約書，是我事務所的小姐黃玉潔的筆跡；本件是雙方
委任我去辦公證，兩方都有到我事務所來過」等語。證人黃玉潔
亦供稱：八十三年七月六日之土地買賣所有權移轉契約書手寫的
部分是伊之筆跡等語。證人陳阿明於原審亦證稱：「（八十三年
七月間，有沒有把三筆路地賣給己○○，有沒有去公證？）我記
得他們有去法院公證，但是細節部分太久我忘記了；（一般介紹
土地，仲介費都拿現金，你為何要拿土地？）為了要促成買賣成
立，我才能拿到仲介費用，所以拿土地也是一樣；（你賣土地給
史永康，一坪單價多少？）沒有單價，我就是拿總數約二百多萬
，約等於仲介費用，我拿一百零五萬元，其他是李義良的」等語
。參以鳳神公司向兩造買受卑南段第一六二之ㄧ號等五筆土地後
，迄未就第一六二之ㄧ、一六三之四號辦理所有權移轉登記；嗣
於八十三年十一月間，再與兩造簽訂土地買賣所有權移轉契約書
時，亦僅就卑南段第一六三之九、一六三之一一、一六四之二、
一九○六之六號等四筆道路預定地簽訂，而不包括由第一九○六
之六號分割出之第一九○六之八號在內等情，足認被上訴人主張
：兩造於八十三年七月六日所簽訂，以上訴人為名義出賣人，將
卑南段第一六三之四號等三筆土地持分一千分之五五○賣給被上
訴人之土地買賣所有權移轉契約書為真正等語，應可採信。上訴
人辯稱該土地買賣所有權移轉契約書係偽造，兩造間並無訂立該
買賣契約，尚難採信。至於證人即鳳神公司代表人董春明之子董
國泰雖於原審證稱：鳳神公司的仲介費是現金付的，沒有以土地
給仲介人抵充仲介費等語；惟其同時供稱：八十三年買賣當時的
業務是伊父親做的，伊所知道的都是從公司的書面資料來的等語
。足見證人董國泰並非確知買賣當時是否有無以買賣標的範圍內
之卑南段第一六三之四號等三筆土地抵充仲介費用。其證詞尚不
足以否定被上訴人之主張。上開第一六三之四號等三筆土地，原
係鳳神公司同意過戶於仲介人李義良、陳阿明之土地，李義良、
陳阿明將之售與被上訴人，為節省稅金，由上訴人直接與被上訴
人簽訂契約，被上訴人無支付價款與上訴人之義務。上訴人辯稱
被上訴人未付價金，亦非有理由。又上開土地買賣所有權移轉契
約書雖載明本件土地係道路預定地，雙方同意不辦理過戶，惟亦
載明將來政府辦理徵收時之補償費，出賣人同意全數由承買人（
即被上訴人）領取，出賣人絕無異議。而卑南段第一六三之四號
等三筆土地，因重劃而由政府徵收，並以重劃後分配之系爭土地
代替徵用之補償，該項補償，與徵收之補償金性質相同，應由承
買人即被上訴人全數領取，上訴人自應將其持分移轉登記與被上
訴人。惟上訴人已於九十四年十一月四日將其所有權持分移轉登
記於訴外人蔡麗婧，有土地登記謄本可稽，且為上訴人所不爭執
，被上訴人訴請移轉登記之請求已陷於給付不能，從而，被上訴
人依民法第二百二十六條給付不能之規定，按上訴人之持分比例
，請求乙○○、甲○○、戊○○、丁○○、丙○○依序賠償損害
九十二萬八千七百九十三元、九十二萬八千七百九十三元、八十
二萬九千七百二十二元、四十萬八千六百六十九元、三十萬九千
五百九十八元及法定遲延利息即自九十四年十一月十四日起至清
償日止按年息百分之五計算利息，為有理由，應予准許等詞，爰
判決上訴人應分別如數給付，經核於法並無不合。上訴論旨，就
原審取捨證據、認定事實及解釋契約之職權行使，指摘原判決不
利部分為不當，求予廢棄，非有理由。
據上論結，本件上訴為無理由。依民事訴訟法第四百八十一條、
第四百四十九條第一項、第七十八條，判決如主文。
中    華    民    國  九十七  年    一    月   十七   日
                      最高法院民事第六庭
                          審判長法官  朱  建  男
                                法官  顏  南  全
                                法官  黃  義  豐
                                法官  鄭  傑  夫
                                法官  蘇  清  恭
      本件正本證明與原本無異
                                      書  記  官
中    華    民    國  九十七  年    一    月  二十九  日
                                                      v


司法院資訊處製作；財團法人民間司法改革基金會備份。
